【裁判字號】    98,重訴,28
【裁判日期】    980227
【裁判案由】    損害賠償
【裁判全文】
臺灣新竹地方法院民事判決              98年度重訴字第28號
原      告  乙○○
            丁○○
上二人共同
訴訟代理人  路春鴻律師
複  代理人  甲○○
被      告  丙○○
                      （現於臺灣桃園看守所）
上列當事人間損害賠償事件，經原告提起附帶民事訴訟，由本院
刑事庭裁定移送，本院於民國98年2月19日辯論終結，判決如下
：
    主  文
被告應給付原告乙○○新臺幣貳佰拾陸萬玖仟貳佰陸拾伍元，
及自民國九十七年八月二十一日起至清償日止，按年息百分之五
計算之利息。
被告應給付原告丁○○新臺幣壹佰玖拾伍萬玖仟伍佰拾玖元，
及自民國九十七年八月二十一日起至清償日止，按年息百分之五
計算之利息。
原告其餘之訴駁回。
訴訟費用由被告負擔百分之六十二，餘由原告負擔。
本判決第一項於原告乙○○提供新臺幣柒拾玖萬元為被告供擔保
後，得假執行。
本判決第二項於原告丁○○提供新臺幣陸拾陸萬元為被告供擔保
後，得假執行。
原告其餘假執行之聲請駁回。
    事實及理由
壹、原告起訴主張：
一、被告丙○○於民國97年3月23日19時12分許，駕駛車牌號碼
    6528-EN號自用小客車，沿新竹市○○路由西向東直行，於
    行經東大路3段510巷口時，竟貿然違規超車，越過行車分向
    限制線，疾駛入對向車道，適騎乘車牌號碼BZF-601號機車
    行經該路段之被害人郭劍明反應不及，而遭撞擊，當場人車
    倒地，雖經送醫急救，仍於同年月25日不治死亡。
二、按因故意或過失不法侵害他人之權利者負損害賠償責任；不
    法侵害他人致死者，對於支出醫療及增加生活上需要之費用
    或殯葬費之人，亦應負損害賠償責任；被害人對於第三人負
    有法定扶養義務者，加害人對於該第三人亦應負損害賠償責
    任；不法侵害他人致死者，被害人之父、母、子、女及配偶
    ，雖非財產上之損害，亦得請求賠償相當之金額，民法第
    184條第1項前段、第192條第1、2項、第194條分別定有明文
    。查原告乙○○及丁○○分別係被害人郭劍明之雙親，依法
    自得依前揭規定，向致被害人郭劍明死亡之被告請求賠償損
    害，而原告分別得請求被告賠償之費用及金額如下：
(一)、乙○○：新臺幣（下同）3,537,410元。
  1.醫療費：50,000元。
  2.殯葬費用：212,600元。
  3.扶養費用：2,274,810元。
    被害人郭劍明之父即原告乙○○為40年11月9日出生，於97
    年3月25日事故當時為56歲8個月，依95年台灣地區簡易生命
    表，原告乙○○之餘命尚有25.77年。次查，原告乙○○育
    有二子，故得受扶養部分為二人，被害人郭劍明須負擔2分
    之l之扶養責任，而依新竹市95年平均每人每年消費性支出
    額276,821元，再按霍夫曼計算法扣除中間利息，原告乙○
    ○得請求之扶養費為2,274,810元。
  4.精神慰撫金: 1,000,000元。
(二)、丁○○：3,452,703元。
  1.扶養費: 2,452,703元。
    被害人郭劍明之母即原告丁○○為45年5月3日出生，於97年
    3月25日事故當時為52歲2個月，依95年台灣地區簡易生命表
    ，原告丁○○之餘命尚有29.15年。次查，原告丁○○育有
    二子，故被害人郭劍明須負擔2分之l之扶養責任，而依新竹
    市95年平均每人每年消費性支出額276,821元，再按霍夫曼
    計算法扣除中間利息，原告丁○○得請求之扶養費為2,452,
    703元。
  2.精神慰撫金: 1,000,000元。
三、綜上所述，被告因該系爭事故之發生，應給付原告乙○○
    3,537,410元及丁○○3,452,703元，為此聲明：
(一)、被告應給付原告乙○○3,537,410元、原告丁○○3,452,703
    元，及均自附帶民事起訴狀繕本送達翌日（即97年8月21日
    ）起至清償日止，按年息百分之5計算之利息。
(二)、願供擔保，請准予宣告假執行。
貳、被告則對喪葬費用無意見，惟以原告請求之金額過高，無法
    支付等語置辯，並聲明：原告之訴駁回。
參、本院之判斷：
一、被告於97年3月23日19時10分許，駕駛車號6528-EN號自用小
    客車沿新竹市○○路由西往東方向行駛，途經東大路3段510
    巷口前時，原應注意車前狀況，並隨時採取必要之安全措施
    ，及汽車在劃有分向限制線、雙向禁止超車線（雙黃實線）
    之路段，不得駛入來車之車道內，亦不得超車，且依當時陰
    天、夜間有照明、柏油乾燥路面、無缺陷、無障礙物、視距
    良好，無不能注意之情形下，竟疏於注意，貿然超車而駛入
    來車之車道。適有被害人郭劍明騎乘車號BZF-601號機車，
    自對向行駛而來，雙方均閃避不及，正面直接碰撞，被害人
    郭劍明當場被撞離約10公尺遠。經送醫後，被害人郭劍明仍
    於97年3月25日21時15分許，因腹部鈍力損傷而傷重不治死
    亡，業據本院調取被告過失致死刑事案卷（含臺灣新竹地方
    法院檢察署97年相字第156號相驗卷、97年偵字第3429號偵
    查卷，本院97年度竹交簡字第343號、97年度交易字第168號
    刑事卷），核閱屬實，復為被告所不爭執，堪信為真。
二、按汽車行駛時應在遵行車道內行駛；又在劃有分向限制線的
    路段，不得駛入來車之車道內，道路交通安全規則第97條定
    有明文。經查，本件被告於上述時地駕車，原應注意及遵守
    上述道路交通安全規則之規定，而系爭事故發生當時陰天、
    夜間有照明、柏油乾燥路面、無缺陷、無障礙物、視距良好
    之情形下，客觀上亦顯無不能注意之情事，此有道路交通事
    故調查報告表（一）、（二）及現場照片在卷可稽（見臺灣
    新竹地方法院檢察署97年度相字第156號相驗卷第15～16頁
    、第23～40頁），然被告竟疏於注意，跨越分向限制逆向駛
    入對向車道，致撞擊被害人郭劍明騎乘之車號BZF-601號機
    車，是被告對於本件車禍之發生自有過失。又被害人郭劍明
    因本件車禍受有腹部鈍力損傷等傷害，經送醫，仍因傷重不
    治死亡之事實，已如前述，足認被害人郭劍明之死亡與被告
    之前開行為具有相當因果關係，從而，原告主張被告應就被
    害人郭劍明之死亡負侵權行為損害賠償責任等情，即屬有據
    ，應予准許。
三、次按因故意或過失不法侵害他人權利者，負損害賠償責任；
    汽車、機車或其他非依軌道行駛之動力車輛，在使用中加損
    害於他人者，駕駛人應賠償因此所生之損害；又不法侵害他
    人致死者，對於支出醫療及增加生活上需要之費用或殯葬費
    之人，亦應負損害賠償責任；再不法侵害他人致死者，被害
    人之父、母、子、女及配偶，雖非財產上之損害，亦得請求
    賠償相當之金額，民法第184條第1項前段、第191條之2、第
    192條及第194條分別定有明文。查，本件被告為系爭事故之
    侵權行為人，已如前述，依法自應負賠償責任。又查，原告
    乙○○及丁○○分別係被害人郭劍明之父母，有戶籍謄本在
    卷可佐，揆之上開規定，原告請求被告賠償殯葬費、扶養費
    及非財產上等損害，洵屬有據。茲就原告請求之各項金額審
    酌如下：
(一)、醫療費：
    原告乙○○主張因本件事故為被害人郭劍明支出醫療費用計
    50,000元云云，惟未據原告提出任何證據以實其說，則原告
    就此部分之請求，尚非可採。
(二)、殯葬費部分：
    按不法侵害他人致死者，對於支出醫療及增加生活上需要之
    費用或殯葬費之人，亦應負損害賠償責任，民法第192條定
    有明文。又民事損害賠償事件有關殯葬費，係指收殮及埋葬
    費用而言，其賠償範圍固應以實際支出之費用為準，惟仍應
    斟酌被害人當地之習俗、被害人之身分、地位及生前經濟狀
    況而定，最高法院45年度台上字第420號判決闡釋甚詳。查
    原告乙○○主張被害人郭劍明死亡後，其為郭劍明過世後之
    殯葬事宜，共計支出212,600元之殯葬費用，業據其提出告
    別會場委任服務估價預購單、金寶山生前契約暨金寶座訂購
    申請書各乙紙為證，復為被告所不爭執，而觀之原告所提收
    支出明細內容復為喪葬及習俗所必須，且無逾越新竹市殯葬
    一般喪葬金額過高之情事，是原告上開主張，自屬有據，應
    予准許。
(三)、扶養費部分：
  1.按夫妻互負扶養之義務，其負扶養義務之順序與直系血親卑親
    屬同，其受扶養權利之順序與直系血親尊親屬同；受扶養權利
    者，以不能維持生活而無謀生能力者為限。前項無謀生能力之
    限制，於直系血親尊親屬不適用之，民法第1116條之1、1117
    條分別定有明文。查原告二人分別為被害人郭劍明之父母親
    ，即屬前開規定之受扶養權利人。又按受扶養人為直系血親
    尊親屬者，雖不以無謀生能力為必要，惟仍須有不能維持生
    活之情形，始得有扶養請求權。
  2.原告乙○○為40年11月9日生，而其96年度無任何所得，名
    下財產總額43,700元，有原告乙○○之稅務電閘門財產所得
    調件明細表附卷可參，是原告乙○○顯然無財產可供其維持
    生活。又查，被害人為原告乙○○之長子，雖因本件事故死
    亡，惟原告乙○○尚有次子郭劍秋及配偶丁○○等人，可以
    分擔被害人之扶養責任，此有原告戶籍謄本附卷可稽，故原
    告請求之扶養費用，應按扶養人數平均分擔。而依95年台灣
    地區兩性簡易生命表計算，原告乙○○在系爭事故發生時為
    56歲，平均餘命為25.77年（即至123年1月止，計算方法為
    97年3月25日加25.77年，為123年又1個月，即123年1月）。
    另原告請求扶養費之給付標準係按95年度新竹市平均每人每
    年消費支出額276,821元為給付標準，而支付扶養費之目的
    ，本在使受扶養人得以維持通常之生活，關於扶養費計算基
    準，法無明文規定，則只須所採用之標準得以真實反映受扶
    養人實際生活所需，即無不可，衡諸現今物價及一般消費狀
    況與社會常情，原告主張其每年所得受之扶養費用以276,
    821元為標準，尚屬適當，應予准許。故依霍夫曼式計算法
    第1年不扣除中間利息，原告乙○○可受扶養之費用為1,556
    ,665 元（其計算式詳如附表），逾此部分之主張，即非有
    據。
  3.原告丁○○係於45年5月3日生，而其96度所得總額為343,
    651元，名下財產總額43,700元，有原告丁○○之稅務電閘
    門財產所得調件明細表附卷可參，是原告丁○○並非不能維
    持生活，而依勞動基準法第54條第1項第1款規定，勞工年滿
    65歲者，雇主得強制其退休，故本院認為其滿65歲時（即
    110年5月），始有受扶養之請求權。又依95年台灣地區兩性
    簡易生命表計算，原告丁○○在系爭事故發生時為52歲，平
    均餘命為29.15年（即至126年5月止，計算方法為97年3月25
    日加29.15年，為126年又5個月，即126年5月），則原告丁
    ○○自110年5月始得請求之扶養年數為16年。另按95年度新
    竹市平均每人每年消費支出額276,821元為給付標準，依霍
    夫曼式計算法第1年不扣除中間利息，原告丁○○得請求之
    扶養費用為1,359,539元（計算方式詳如附表），逾此部分
    之主張，即無理由。
(四)、關於非財產上損害部分：
  1.按被害人之父、母、子、女及配偶所得請求賠償相當金額之
    慰撫金，法院在為量定時，應斟酌該加害人並被害人暨其父
    、母、子、女及配偶之身分、地位及經濟狀況等關係定之；
    且此部分非財產上損害之慰藉金，固非如財產損失之有價額
    可以計算，但仍應以被害人之父、母、子、女及配偶精神上
    所受之苦痛為準據，亦即應審酌被害人連同被害人之父、母
    、子、女、配偶之地位、家況，所受痛苦之程度、與其家屬
    之關係，加害人之地位，暨其他一切情事，俾資為審判之依
    據，最高法院76年度台上字第1908號判例、48年度台上字第
    798號、第1982號判決意旨足資參照。原告既為被害人之父
    、母，自得請求被告賠償其精神慰撫金，而本院自應審酌上
    開各項因素，以量定妥適之金額。
  2.查原告係被害人之父、母，在含辛茹苦將被害人養育長大成
    年後，竟因本件事故而往生，而原告驚聞其愛子遭此事故身
    亡，除頓失心中至愛，又面臨白髮人送黑髮人之情境，身心
    自受到相當之痛苦及悲愴，是原告據此向被告請求賠償精神
    慰撫金，於法自屬有據。次查，原告乙○○96年無任何所得
    ，財產總額43,700元；原告丁○○96年所得為343,651元，
    財產總額43,700元；被告96年所得為97,600元，財產總額
    235,904元，有兩造之稅務電子閘門財產所得調件明細表在
    卷可稽，參諸兩造身份、地位、經濟情況及原告所受痛苦之
    程度等一切情狀，認原告請求非財產上即精神慰撫金之損害
    各以600,000元為適當，逾此數額之請求，即屬無據，應予
    駁回。
(五)、綜上，因被告前開之侵權行為導致被害人郭劍明死亡，原告
    乙○○所受之損害為2,369,265元（212600＋0000000＋6000
    00＝0000000），原告丁○○所受之損害則為1,959,539元（
    0000000＋600000＝0000000）。
四、從而，原告本於侵權行為之法律關係，請求被告應給付原告
    乙○○2,369,265元，原告丁○○1,959,539元，及均自97年
    8月21日起至清償日止，按週年利率百分之5計算之利息，為
    有理由，應予准許，逾上開部分之請求，則無理由，應予駁
    回。
肆、原告陳明願供擔保，聲請宣告假執行，經核本判決原告勝訴
    部分，要無不當，爰酌定相當之擔保金額宣告之；原告其餘
    假執行之聲請，因該部分訴之駁回而失所依據，併予駁回。
伍、本件事證已臻明確，兩造其餘主張及舉證，經審酌與判決結
    果尚不生影響，均不另論述，併予敘明。
陸、據上論結，本件原告之訴為一部有理由，一部無理由，應依
    民事訴訟法第79條、第85條第1項、第390條第2項，判決如
    主文。
中    華    民    國    98    年    2     月    27    日
                  民事第二庭    法  官  彭淑苑
以上正本係照原本作成。
如對本判決上訴，須於判決送達後20日內向本院提出上訴狀。
中    華    民    國    98    年    2     月    27    日
                                書記官  王恬如
附表（關於撫養費之部分，小數點以後均四捨五入）：
一原告乙○○：
  自97年3月26日起至123年1月之平均餘命止，扶養年數為25年
  又10個月，扶養義務人為丁○○、郭劍明及郭劍秋三人，則被
  害人於此段期間應扶養之費用：
  276821×16.499723＋276821×（16.000000－00.499723）×
  10/12＝0000000
  0000000÷3＝0000000
二原告丁○○：
(一)自110年5月滿65歲起至123年1月止，扶養年數為12年又8個月
  ，扶養義務人為乙○○、郭劍明及郭劍秋三人，則被害人應負
  擔之扶養費為：
  276821×9.590110＝0000000
  000000×（10.000000－0.590110）×8/12＝000000
  0000000＋115342＝0000000
  0000000÷3＝923362
(二)自123年2月起至126年5月之平均餘命止，扶養年數為3年又4個
  月，扶養義務人為郭劍明及郭劍秋二人，則被害人應負擔之扶
  養費為：
  276821×2.861471＝000000
  000000×（3.000000－0.861471）×4/12＝00000
  000000＋80238＝000000
  000000÷2＝436177
(三)依法共得請求之扶養費為1,359,539元
  923362＋436177＝0000000


司法院資訊處製作；財團法人民間司法改革基金會備份。
